臺灣士林地方法院民事判決　　　　　100年度重訴更一字第1號
原　　　告　楊環如
訴訟代理人　張睿文律師
被　　　告　陳復吉
訴訟代理人　曾孝賢律師
複　代理人　張明維律師
上列當事人間請求土地所有權移轉登記事件，原告對於中華民國
99年11月9 日本院99年度重訴字第345 號判決提起上訴，經臺灣
高等法院發回更審，本院於民國100 年11月4 日言詞辯論終結，
判決如下：
    主  文
被告應將如附表所示之土地所有權（權利範圍如附表所示）移轉
登記予原告。
訴訟費用由被告負擔。
    事實及理由
一、原告起訴主張：
  (一)原告因事務繁忙，於民國77年6 月間委託訴外人楊公邁、蔡
    正宗向被告買受如附表所示之48筆土地（下稱系爭土地），
    訴外人楊公邁、蔡正宗與被告並於77年9 月3 日簽訂買賣契
    約（下稱系爭買賣契約）在案。當時因系爭土地為農業用地
    ，受限於田、旱地目土地之承受人應具備自耕能力之法令限
    制，而原告並無自耕農資格，無法獲發自耕能力證明書，因
    而約定有關田、旱地目土地在法令限制解除以前，仍繼續登
    記在原所有權人即被告名下，俟法令限制解除後，再處理所
    有權移轉登記，原告並依被告之請求先行支付全部買賣價金
    。
  (二)又被告為保障原告就系爭土地之所有權移轉登記請求權，提
    供系爭土地予原告分別設定新臺幣（下同）2 億1,121 萬元
    、86萬元之抵押權，並將所有權狀正本交付原告保管。
  (三)惟土地法及農業發展條例業於89年1 月26日修正通過，廢止
    田、旱地目土地之承受人應具備自耕能力之法令限制，且訴
    外人楊公邁、蔡正宗依民法第541 條第2 項之規定，亦已將
    系爭買賣契約之權利移轉予原告，依系爭買賣契約，被告自
    負有將系爭土地所有權移轉登記予原告之義務，經原告委託
    訴外人蔡正宗向被告終止與被告間借名登記之契約關係並請
    求被告辦理系爭土地所有權移轉登記，被告均置之不理，為
    此爰依系爭買賣契約及信託借名登記返還請求權，請求被告
    將如附表所示之土地所有權移轉登記予原告等語。
  (四)並聲明：被告應將如附表所示之48筆土地所有權移轉登記予
    原告。
二、被告則抗辯：
  (一)系爭買賣契約於77年9 月3 日簽訂時，明確約定且載明買方
    為訴外人楊公邁、蔡正宗，原告並非系爭土地之買受人，自
    無權請求被告為系爭土地所有權移轉登記。
  (二)退步言，縱認原告曾授權訴外人楊公邁、蔡正宗購買系爭土
    地，然因授權行為係屬原告與訴外人楊公邁、蔡正宗之內部
    行為，被告無從得知亦未受告知，則依民法第130 條第1 項
    及最高法院70年台上字第2160號判決，對被告而言自不能認
    有代理行為存在，其授權行為亦不能拘束被告。
  (三)退步言，縱認系爭買賣契約關係存在於兩造之間，惟系爭買
    賣契約之標的乃農地，而系爭買賣契約係於77年9 月3 日簽
    訂，斯時農地仍須承買人為有自耕能力之人或於訂約時於契
    約中明白約定由承買人指定登記與任何有自耕能力之第三人
    或有自耕能力之特定第三人，或約定待承買人有自耕能力時
    始為移轉登記，或其他預期於不能之情形除去後為給付者等
    情形，買賣契約始能為有效，惟觀諸系爭買賣契約，並無約
    定將系爭土地指定登記予具自耕能力之第三人，亦未明定於
    承買人自己具自耕能力後或預期於不能移轉之情形除去後為
    移轉為給付之意思，復未見於其他契約條款有為如此約定，
    則系爭買賣契約於簽訂時即已因買賣標的係屬自始客觀給付
    不能而陷於當然無效，原告自無從本於無效之系爭買賣契約
    ，請求被告為所有權移轉登記。
  (四)再退萬步言，縱認系爭買賣契約為有效，然系爭買賣契約簽
    訂時間為77年9 月3 日，距原告起訴請求給付之99年4 月，
    早已逾15年之時效期間，則原告之給付請求權早已因罹於時
    效而消滅，被告自得拒絕就系爭土地為所有權移轉登記之給
    付等語。
  (五)並答辯聲明：原告之訴駁回。
三、本院之判斷：
    本件首應審究者，厥為：(一)原告得否本於訴外人楊公邁、蔡
    正宗與被告間就系爭土地成立之買賣契約為請求？如是，系
    爭買賣契約是否因標的即系爭土地為自始客觀不能之給付而
    無效？(二)原告本於系爭買賣契約之所有權移轉登記請求權，
    是否業已罹於15年時效而消滅？經查：
  (一)按於89年1 月26日修正前之土地法第30條規定「私有農地之
    所有權之移轉，其承受以能自耕者為限並不得移轉為共有。
    但因繼承而移轉者，得為共有。違反前項規定者，其所有權
    之移轉無效」。復按委任他人為法律行為，同時授與他人以
    代理權者，受任人所為之意思表示直接對於委任人發生效力
    ，委任人固有請求權。即無代理權之委任，受任人以自己之
    名義為委任人取得之權利，包括損害賠償請求權，已依民法
    第541 條第2 項之規定，移轉於委任人者，委任人亦有請求
    權（最高法院52年台上字第2908號判例參照）。
  (二)本件原告主張其於77年間委託訴外人楊公邁、蔡正宗與被告
    就系爭土地簽立系爭買賣契約，嗣訴外人楊公邁、蔡正宗已
    依民法第541 條第2 項之規定，將系爭買賣契約之權利移轉
    予原告之事實，業據原告提出授權書、證明書及被告不爭執
    形式上真正之土地買賣契約書為證（見補字卷第21-26 頁、
    本院99年度重訴字第345 號卷第140 頁），並經證人蔡正宗
    與訴外人楊公邁之子楊明時到庭證述原告確曾委任楊公邁、
    蔡正宗向被告購買系爭土地，前開授權書確為楊公邁、蔡正
    宗所親簽及渠等業已將系爭買賣契約之權利移轉原告等情明
    確（見本院卷第195 、196 頁），被告在庭對於其與訴外人
    楊公邁、蔡正宗就系爭土地成立買賣契約乙節亦不爭執，堪
    信原告前開主張為真正。又本件訴外人楊公邁、蔡正宗受原
    告委任，以自己名義與被告就系爭土地成立買賣契約所取得
    之權利，乃係受任人以自己名義為委任人取得之權利，則訴
    外人楊公邁、蔡正宗為原告取得系爭買賣契約之權利，既已
    移轉予原告，揆諸前開判例意旨，原告就系爭土地自得本於
    系爭買賣契約對被告行使權利，堪以認定。
  (三)又查，系爭土地為農地，及原告、訴外人楊公邁、蔡正宗於
    簽立系爭買賣契約時，未能就系爭土地取得自耕能力證明致
    未能辦理土地所有權移轉登記乙節，業經訴外人魏世平、陳
    耀慶、謝明洋、方清富、陳本發、黃朝豐到庭陳述明確，並
    為被告所不爭執（見本院卷第133 及134 頁反面），則衡諸
    上開修正前土地法之規定，原告或訴外人楊公邁、蔡正宗當
    時確實無法將系爭土地所有權移轉登記至渠等名下；參以被
    告於78年初將系爭土地提供予原告，就其中47筆土地共同設
    定本金最高限額2 億1,121 萬元之抵押權，另1 筆土地設定
    本金最高限額86萬元之抵押權，及原告持有系爭土地所有權
    狀乙情，此有系爭土地登記簿（見補字卷第28-181頁）、他
    項權利證明書與抵押權設定契約書（見補字卷第182-193 頁
    ）及系爭土地所有權狀（見補字卷第197-243 頁）可稽，及
    訴外人魏世平、陳耀慶、謝明洋、方清富、陳本發、黃朝豐
    在庭陳稱：「當時被告陳復吉已經蓋好所有過戶文件同意過
    戶，但因為楊公邁和蔡正宗找不到有自耕農身份的人去辦理
    過戶，所以後續才去補做就被告陳復吉名下的土地設定抵押
    權... 」等語明確（見本院卷第133 頁反面），與被告具狀
    自承：「....系爭土地買賣契約之買受人楊公邁與蔡正宗二
    人向被告購買系爭土地之時，即要求被告交出系爭土地所有
    權狀及被告印鑑章以便辦理土地過戶事宜；而在完成系爭土
    地移轉登記予楊公邁、蔡正宗之前，為求擔保渠等對於被告
    之債權，楊、蔡二人並要求被告先將系爭土地為渠等設定抵
    押權，待土地完成過戶後即予塗銷，被告亦予同意。」等語
    （見本院卷第164 頁），則由當時法令歷史背景及被告提供
    系爭土地予原告設定高額抵押權等上開各情以觀，足認原告
    確實委託訴外人楊公邁、蔡正宗向被告購買系爭土地，並簽
    立買賣契約，惟因礙於法令限制，系爭土地無法為移轉登記
    ，被告亦明知訴外人楊公邁、蔡正宗未能取得自耕能力證明
    而無法辦理系爭土地移轉登記，被告乃提供系爭土地予訴外
    人楊公邁、蔡正宗辦理抵押權設定登記，惟因訴外人楊公邁
    、蔡正宗僅係受原告委任購買系爭土地之人，委任人即真正
    權利人為原告，因此於系爭土地上始設定權利人為原告之上
    開抵押權，以保障原告就系爭土地實際所享有移轉登記所有
    權之利益，並俟日後得為移轉登記時，被告即應將系爭土地
    所有權移轉登記予系爭買賣契約上之買受人即訴外人楊公邁
    、蔡正宗。
  (四)次查上開土地法第30條之規定，業於89年1 月26日修法時經
    刪除，此後承受農地者非限於有自耕能力者。本件訴外人楊
    公邁、蔡正宗與被告既約定得移轉登記時，被告應將系爭土
    地辦理所有權移轉登記，上開約定無非係以系爭土地能移轉
    登記予訴外人楊公邁、蔡正宗或其指定登記名義人，作為系
    爭買賣契約之停止條件，至於系爭土地得以移轉登記予訴外
    人楊公邁、蔡正宗或其指定登記名義人之原因究係因訴外人
    楊公邁、蔡正宗或其指定登記名義人已取得自耕能力證明或
    係因法令解禁等原因，則非所問。又土地法第30條之規定既
    已刪除，承受農地者非限於有自耕能力者，則系爭土地於土
    地法第30條刪除後，即處於得移轉登記予訴外人楊公邁、蔡
    正宗或其指定登記名義人之狀態，茲該停止條件業已成就，
    被告與訴外人楊公邁、蔡正宗間系爭買賣契約於條件成就時
    ，發生效力，又訴外人楊公邁、蔡正宗既如前述已將系爭買
    賣契約之權利移轉予委任人即原告，被告自應依約履行移轉
    系爭土地所有權予原告之義務。是原告本於系爭買賣契約，
    請求被告將系爭土地所有權移轉登記予原告，即屬有據。另
    被告雖抗辯系爭買賣契約並未明載預期不能情形除去後為給
    付，故系爭買賣契約之標的為自始客觀給付不能，該契約為
    無效等語，查系爭土地雖因修正前土地法第30條之限制規定
    ，不能辦理移轉登記，而屬以不能之給付為契約標的，惟按
    民法第246 條第1 項規定「以不能之給付為契約標的者，其
    契約為無效。但其不能情形可以除去，而當事人訂約時並預
    期於不能之情形除去後為給付者，其契約仍為有效。」，本
    件被告於簽立系爭買賣契約時，即已知悉俟系爭土地得移轉
    登記予訴外人楊公邁、蔡正宗或其指定登記名義人之時，被
    告即負有移轉登記所有權之義務，業如前述，堪認契約當事
    人已預期於不能之情形除去後為給付，則依前開規定，系爭
    買賣契約自仍屬有效，被告前開所辯，洵非可採。
  (五)再被告雖抗辯原告之請求權業已罹於15年時效而消滅云云，
    惟按請求權因15年間不行使而消滅，民法第125 條定有明文
    。次按消滅時效，自請求權可行使時起算，亦為民法第128
    條所明定，而所謂請求權可行使時，乃指權利人得行使請求
    權之狀況而言。查本件原告或訴外人楊公邁、蔡正宗係因當
    時土地法第30條規定之限制，始未要求被告辦理系爭土地所
    有權移轉登記，俱如前述，是於土地法第30條公布廢止前，
    原告或訴外人楊公邁、蔡正宗均因法令之限制無從行使其本
    於買賣契約之所有權移轉登記請求權，請求被告將系爭土地
    所有權移轉登記予原告或訴外人楊公邁、蔡正宗，依前開規
    定，自無從起算15年之時效期間，迨至土地法第30條於89年
    1 月26日公布廢止後，原告或訴外人楊公邁、蔡正宗本於買
    賣契約之所有權移轉登記請求權始回復至得行使之狀態，從
    而，原告依系爭買賣契約之所有權移轉登記請求權應自89年
    1 月26日即土地法第30條廢止時起算，迄至99年5 月11日原
    告提起本訴時止，尚未逾15年之時效期間。是被告辯稱原告
    之請求權已罹於時效而消滅云云，自不足採。
四、從而，原告本於系爭買賣契約，請求被告將系爭土地所有權
    移轉登記予原告，為有理由，應予准許。
五、本件事證已臻明確，兩造其餘攻擊防禦方法及證據調查，核
    與本件判決結果不生影響，爰不予一一審酌論述，附此敘明
    。
六、訴訟費用負擔之依據：依民事訴訟法第78條。
中    華    民    國   100    年    11    月    30    日
                  民事第一庭  法  官  陳燁真
以上正本證明與原本無異。
如對本判決上訴，應於判決送達後20日內向本院提出上訴狀，若
委任律師提起上訴者，應一併繳納上訴審裁判費，否則本院得不
命補正逕行駁回上訴。
中    華    民    國   100    年    11    月    30    日
                              書記官  謝達人